【裁判字號】    89,判,1444
【裁判日期】    890511
【裁判案由】    空氣污染防制法
【裁判全文】
行  政  法  院  判  決                          八十九年度判字第一四四四號
    原      告  宜蘭縣冬山鄉農會
    代  表  人  甲○○
    被      告  宜蘭縣政府
右當事人間因空氣污染防制法事件，原告不服行政院環境保護署中華民國八十八年四
月十四日環署訴字第○八二三七號再訴願決定，提起行政訴訟。本院判決如左︰
    主  文
原告之訴駁回。
    事  實
緣原告從事穀物加工作業之碾米工廠，無有效空氣污染防制設備，於八十七年五月二
十二日產生明顯粒狀污染物散布於空氣中。經民眾陳情，宜籣縣環境保護局於同日十
五時五分派員前往稽查發現。被告乃以原告違反空氣污染防制法第十九條第七款之規
定，並依同法第三十九條第一、二項裁處新台幣（下同）十萬元罰鍰，且限期於同年
八月三十一日前完成改善。原告不服，提起訴願、再訴願，遞遭駁回，遂提起行政訴
訟。茲摘兩造訴辯意旨如次：
原告起訴意旨略謂︰一、行政院環境保護署八十一年三月九日公告明揭：無有效之空
氣污染物收集及處理設備，從事穀物加工之操作而有散布空氣污染情形者，始為處罰
之對象，倘若違法者本身即已設有有效之空氣污染物收集及處理設備，祇因該固定處
理設備一時臨時性機械故障，導致排放污染物者，則屬空氣污染防制法第二十條之範
疇。原告所屬順安碾米工廠，早於設立之初即遵照規定設置有吸塵密封稻穀屑室、灑
水等以防空氣污染之設備而通過政府有關之檢查核可，且操作多年，向無違規情事。
本件案發時，純係因固有之吸塵防污設備臨時性機械故障頓失防污功能，致揚塵污染
，絕非被告據以處罰之所謂「無有效之空氣污染物收集及處理設備而從事穀物加工之
操作者」，被告所為處分顯然不符構成要件該當性。二、原告從事穀物加工操作時，
因固有防制空氣污染之設備臨時性機械故障，而生突發事故排放空氣污染物，原告之
負責人立即派技術人員緊急趕工搶修，事經三十分鐘後即回復正常運作而有效控制落
塵，依空氣污染防制法第二十條規定，原告負責人顯已立即採取緊急應變措施，且於
污染不久，即經被告之稽查員到場停止該污染源之操作，前後歷時不過三十分鐘，毫
無構成同法第二十九條所定有關違反緊急應變措施之處罰情事，請判決撤銷一再訴願
決定暨原處分，以符法治等語。
被告答辯意旨略謂︰一、行政院環境保護署八十一年三月九日公告所謂之「無有效之
空氣污染物收集及處理設備」係指沒有功能足夠之空氣污染物收集及處理設備而言，
不論其空氣污染物收集及處理設備係自始欠缺抑或功能不足均屬之。原告所屬碾米工
廠因無「有效之空氣污染物收集及處理設備」，從事穀物加工，致產生明顯粒狀污染
物散布於空氣中，被告據以處分，依法並無不合。原告所述其並非自始欠缺防污設備
，乃係因臨時性功能故障，致揚塵污染，並不在上開法條所規範之內，委屬法令適用
之誤解，不足採信。二、本案係民眾陳情原告碾米廠從事穀物加工造成空氣污染，受
理陳情時間為八十七年五月二十二日中午十二時五十四分，經宜蘭縣環境保護局派員
於同日下午三時五分前往開始稽查，至同日下午三時三十八分結束稽查，自受理陳情
至稽查結束歷時將近三小時，且稽查時原告並未停止操作，違規事證明確。又原告謂
因污染防制設備臨時性機械故障致突發事故排放空氣污染物，事經三十分鐘即回復正
常運作而有效控制落塵乙節，顯與事實不符，並無可採。請判決駁回原告之訴等語。
    理  由
按「在各級防制區內，不得左列行為：一、．．．七、其他經主管機關公告之空氣污
染行為。」、「違反第十九條各款情形之一者，處新台幣五千元以上十萬元以下罰鍰
；其違反者為工商廠、場，處新台幣十萬元以上一百萬元以下罰鍰。依前項處罰者，
並通知限期改善。．．．。」為行為時空氣污染防制法第十九條第七款及第三十九條
所明定。又行政院環境保護署八十一年三月九日八一環署空字第○七二九九號公告：
「一、公私場所有左列各項行為者為空氣污染行為：（一）無有效之空氣污染物收集
及處理設備，從事下列操作而有散布空氣污染之情形者．．．３．穀物加工．．．。
」本件原告之碾米工廠於前揭事實欄所述時日從事穀物加工作業時，經宜籣縣環境保
護局派員稽查發現，因無有效空氣污染物收集及處理設備，致產生明顯粒狀污染物散
布於空氣，有空氣污染稽查紀錄工作單、陳情案件處理電腦管制單影本各一張及照片
二張附卷可稽，被告據以裁處十萬元罰鍰，並限期於八十七年八月三十一日前改善完
成，揆諸首揭法令及公告，並無不合。原告雖主張前述空氣污染防制法第十九條第七
款及行政院環境保護署公告之空氣污染行為，係指從事穀物加工操作，「無有效之空
氣污染物收集及處理設備」而言，本件原告之碾米工廠，已設置有吸塵密封稻穀屑室
、灑水等以防空氣污染之設備，僅於案發時因該吸塵防污設備臨時性機械故障，頓失
防污功能，並未違反該款規定，本件應屬同法第二十條之範疇等情。然查同法第二十
條係規定「公私場所之固定污染源因突發事故，大量排放污染物時，負責人應立即採
取緊急應變措施，並於一小時內通知當地主管機關」，而本件原告所涉者係其碾米工
廠之「空氣污染防制設備」是否有效，與該第二十條所定之「固定污染源」有別，又
首揭公告所稱「無有效之空氣污染物收集及處理設備」係指沒有功能足夠之空氣污染
物收集及處理設備而言，不論自始欠缺該設備，抑或功能不足，均包括在內。原告謂
其並非自始欠缺防污設備，乃係因臨時性功能故障，不符處罰構成要件該當性，尚有
誤解。從而，原告上開主張，要無足取。被告之處分於法有據，一再訴願決定遞予維
持，亦無違誤。原告起訴意旨，難謂有理，應予駁回。
據上論結，本件原告之訴為無理由，爰依行政訴訟法第二十六條後段，判決如主文。
中    華    民    國     八十九      年      五      月      十一       日
                    行 政 法 院 第 一 庭
                                審 判 長 評  事      藍  獻  林
                                         評  事      蔡  進  田
                                         評  事      劉  鑫  楨
                                         評  事      陳  光  秀
                                         評  事      廖  宏  明
右  正  本  證  明  與  原  本  無  異
                                         法院書記官  邱  彰  德
中    華    民    國     八十九      年      五      月      十一       日


司法院資訊處製作；財團法人民間司法改革基金會備份。
